臺灣橋頭地方法院民事判決
                                    110年度橋簡字第549號
原      告  黃妙善  
訴訟代理人  楊慧娘律師
被      告  黃光良  
            黃彩鳳  
            黃士銘  
共      同
訴訟代理人  蘇湛雯律師
            吳任偉律師
被      告  黃大千  
上列當事人間請求遷讓房屋等事件，本院於民國111年3月31日言
詞辯論終結，判決如下：
    主  文
被告應將門牌號碼高雄市○○區里○○路○○○號房屋騰空遷讓返還原
告。
被告黃大千應給付原告新臺幣玖仟元，及自民國一一○年六月二
十二日起至清償日止，按週年利率百分之五計算之利息。
被告應自民國一○八年四月二十二日起至遷讓返還第一項房屋之
日止，按月連帶給付原告新臺幣參仟元。
原告其餘之訴駁回。
訴訟費用由被告連帶負擔三分之二，被告黃大千負擔六分之一，
餘由原告負擔。
本判決原告勝訴部分得假執行。但被告就判決主文第一、三項部
分，如以新臺幣壹拾壹萬貳仟伍佰元為原告預供擔保，被告黃大
千就判決主文第二項部分，如以新臺幣玖仟元為原告預供擔保，
得免為假執行。
原告其餘假執行之聲請駁回。
    事實及理由
一、被告黃大千未於言詞辯論期日到場，核無民事訴訟法第386
    條各款所列情形，爰依原告聲請，由其一造辯論而為判決。
二、原告主張：緣門牌號碼高雄市○○區里○○路00號房屋（下稱系
    爭房屋）為原告、被告黃光良（下稱黃光良）之父親即訴外
    人黃清泉出資建造，並於民國99年間贈與原告，故原告為系
    爭房屋事實上處分權人。嗣原告於107年4月22日將系爭房屋
    以每月新臺幣（下同）3,000元出租予被告黃大千（下稱黃
    大千）使用，雙方約定租期從107年4月22日起至108年4月21
    日止，租期屆滿應即搬遷，如欲繼續租賃，應另訂立書面契
    約，租賃條件另議（下就原告與黃大千之租賃契約，簡稱系
    爭租約）。未料，黃大千承租系爭房屋後，僅繳付107年5月
    至108年1月之租金，迄積欠108年2月至4月共3個月租金9,00
    0元未償，更在系爭租約租期屆滿後，未遷讓返還系爭房屋
    ，亦未與原告另訂新租賃契約。另黃光良、被告黃彩鳳、黃
    士銘（下各稱黃彩鳳、黃士銘）分別為黃大千之父親、姐弟
    ，其等在系爭租約之租期屆滿後，仍共同居住在系爭房屋而
    拒絕遷讓。為此，原告為系爭房屋之事實上處分權人，且系
    爭租約已約明租期屆滿如欲繼續承租，應另訂書面契約，藉
    以排除民法第451條規定之適用，被告迄今卻均未遷讓返還
    ，爰依民法第455條第1項前段、第179條、第767條第1項前
    段、第184條第1項前段規定提起本訴，請求擇一判決被告應
    將系爭房屋騰空遷讓返還原告；另黃大千積欠原告108年2月
    至4月之租金9,000元，爰依系爭租約法律關係請求黃大千給
    付；又系爭租約於108年4月21日已屆期，被告迄今仍未搬遷
    已使原告受有無法使用之損害，爰依民法第179條、第184條
    、第185條規定，請求被告應連帶賠償原告之損失，即自108
    年4月22日起，被告每人每月3,000元，合計每月12,000元之
    損失等語。聲明：㈠、被告應將系爭房屋騰空遷讓返還原告
    ；㈡、黃大千應給付原告9,000元，及自起訴狀繕本送達翌日
    起至清償日止，按週年利率5％計算之利息；㈢、被告應自108
    年4月22日起至遷讓返還系爭房屋之日止，按月連帶給付原
    告12,000元；㈣、願供擔保，請准宣告假執行。
三、被告答辯：
㈠、黃光良、黃彩鳳、黃士銘（下稱黃光良等3人）共同以：系爭
    房屋為黃清泉出資興建，且未辦理保存登記，應由黃清泉取
    得所有權，且黃光良等3人否認原告已自黃清泉處受贈取得
    系爭房屋事實上處分權，亦否認黃清泉、原告在99年間就系
    爭房屋以贈與為由，辦理稅籍變更之資料真正，原告應就其
    主張負舉證責任。退步言，縱使原告就系爭房屋已取得權利
    ，但黃光良等3人長年居住系爭房屋，衡酌社會一般經驗，
    實可認黃清泉有同意黃光良等3人使用系爭房屋，亦有與黃
    光良等3人成立使用借貸之意思表示。因此，黃光良目前年
    事已高，猶有使用系爭房屋之需求，使用借貸之目的仍存，
    黃光良等3人依使用借貸之法律關係，應屬有權占有系爭房
    屋，原告請求黃光良等3人遷讓返還系爭房屋，並連帶賠償
    其損失均無理由。遑論，黃清泉於104年間過世，黃光良為
    黃清泉之繼承人，基於繼承人之身分亦屬有權占有等詞置辯
    。聲明：原告訴之聲明第1、3項駁回；如受不利判決，願供
    擔保，請准宣告免為假執行。
㈡、黃大千未於言詞辯論期日到場，亦未提出書狀作任何聲明或
    陳述。
四、本院得心證之理由：
㈠、按承租人應依約定日期，支付租金；租賃定有期限者，其租
    賃關係，於期限屆滿時消滅；承租人於租賃關係終止後，應
    返還租賃物，民法第439條前段、第450條第1項、第455條前
    段分別定有明文。又定期租賃契約之出租人，反對租期屆滿
    後續租之意思表示，不限於租期屆滿後，始得為之。其於訂
    約之際，若約明期滿後絕不續租，或續租應另訂契約之方式
    ，以阻止續約之效力者，該租約於租期屆滿時，即當然消滅
    。除當事人另有新的租賃之合意，成立新的租賃契約外，承
    租人單方面之繼續使用原租賃物，仍為無權占有之法律關係
    （最高法院93年度台上字第986號民事判決意旨參照）。另
    民法第179條前段規定，無法律上之原因而受利益，致他人
    受損害者，應返還其利益。是否該當上述不當得利之成立要
    件，應以「權益歸屬」為判斷標準，亦即倘欠缺法律上原因
    ，而違反權益歸屬對象取得其利益者，即應對該對象成立不
    當得利。又未為所有權登記之建物之占有利益，應歸屬於享
    有事實上處分權之人，第三人未經事實上處分權人同意而占
    有該建物，受有占有之利益，致事實上處分權人受有損害，
    且無法律上原因時，該事實上處分權人自得依民法第179條
    規定，請求返還其占有（最高法院106年度台上字第187號民
    事判決參照）。
㈡、次按不當得利依其類型可區分為「給付型之不當得利」與「
    非給付型不當得利」，前者係基於受損人之給付而發生之不
    當得利，後者乃由於給付以外之行為（受損人、受益人、第
    三人之行為）或法律規定或事件所成立之不當得利。在「給
    付型之不當得利」固應由主張不當得利返還請求權人（受損
    人），就不當得利成立要件中之「無法律上之原因」負舉證
    責任；惟在「非給付型之不當得利」中之「權益侵害之不當
    得利」，由於受益人之受益非由於受損人之給付行為而來，
    而係因受益人之侵害事實而受有利益，因此祇要受益人有侵
    害事實存在，該侵害行為即為「無法律上之原因」，受損人
    自不必再就不當得利之「無法律上之原因」負舉證責任，如
    受益人主張其有受益之「法律上之原因」，即應由其就此有
    利之事實負舉證責任。又「非給付型之不當得利」中之「權
    益侵害之不當得利」，凡因侵害取得本應歸屬於他人權益內
    容而受利益，致他人受損害，欠缺正當性，亦即以侵害行為
    取得應歸屬他人權益內容之利益，而從法秩權益歸屬之價值
    判斷上不具保有利益之正當性者，即應構成「無法律上之原
    因」而成立不當得利。是在此類型不當得利，受益與受損害
    須具有直接性，只要因侵害應歸屬他人權益而受利益，即可
    認為基於同一原因事實「致」他人受「損害」（最高法院65
    年度台再字第138號、最高法院100年度台上字第899號、臺
    灣高等法院109年度重上更一字第140號判決意旨參照）。
㈢、經查，系爭房屋為黃清泉出資建造，黃清泉因此取得系爭房
    屋之所有權；而原告於107年4月22日將系爭房屋以每月3,00
    0元出租予黃大千，雙方約定租期自107年4月22日起至108年
    4月21日止，租期屆滿應即搬遷，如欲繼續租賃，應另訂立
    書面契約，租賃條件另議；又黃大千承租系爭房屋後，僅繳
    付107年5月至108年1月之租金，迄尚積欠108年2月至4月之
    租金9,000元未償，且在系爭租約之租期屆滿後，未遷讓返
    還系爭房屋，亦未與原告另訂新租賃契約等各情，已有原告
    提出之房屋租賃契約書、金融機構存摺內頁影本作為佐證（
    見本院卷第21至27頁），且有高雄市稅捐稽徵處110年9月29
    日高市稽岡房字第1108515904號函文上載：系爭房屋在65年
    11月起課房屋稅，納稅義務人為黃清泉，99年3月因贈與變
    更納稅義務人為黃妙善（持分1/1），迄今未再變更等語對
    照可參（見本院卷第141頁），復黃光良等3人對上情或表示
    沒有意見、或表示不爭執等詞在卷（見本院卷第113至114頁
    、第119頁），黃大千則未於言詞辯論期日到場，亦未提出
    書狀作何聲明或陳述，是本院依上開事證調查結果，認此部
    分之事實，應屬實在。準此，黃大千與原告訂立系爭租約，
    卻積欠原告從108年2月至4月之租金9,000元未償，且在系爭
    租約租期屆滿後，未遷讓返還系爭房屋予原告，甚系爭租約
    之第10條已約明：「租期屆滿，雙方如欲繼續租賃時，應另
    訂立書面契約，其租賃條件另議」等詞明確（見本院卷第22
    頁），而生阻止續約之效力，則原告主張其得依系爭租約、
    民法第455條之法律關係，請求黃大千將系爭房屋遷讓返還
    予原告，並給付積欠租金9,000元，徵諸首揭規定及說明，
    自屬有據。
㈣、其次，原告主張黃清泉已於99年間將系爭房屋贈與原告，原
    告為該屋事實上處分權人等語，雖據黃光良等3人執前詞否
    認。惟經本院傳喚證人即同為黃清泉兒女之黃妙華到庭確認
    後，其已具結證稱：系爭房屋是黃清泉蓋的，而黃清泉在世
    時，有一次找各女兒去，並稱原告照顧母親比較多，且經濟
    能力比較不好，是否同意將系爭房屋給原告，當天到場之姐
    妹即黃妙美、黃妙端、黃妙華、黃妙幸、黃瑞齡（均為黃清
    泉之女兒）等人均同意，而黃清泉的意思就是要將系爭房屋
    贈與給原告，這是黃清泉在世的時候就處理好的；另外，系
    爭房屋產權問題，家族也有召開一次會議，當時因為原告沒
    有地方住，希望黃光良把房子還給原告，但黃光良不肯，所
    以就找其他姐妹一起出來討論，當時黃光良那邊是由黃士銘
    作代表，黃士銘也有提到要跟原告租，但最後也不了了之，
    且系爭房屋之稅金都是原告在繳等詞甚明（見本院卷第212
    至213頁、第214至215頁）；且系爭房屋於99年3月間，確有
    因黃清泉、原告共同出具所有權贈與移轉契約書予稅捐機關
    ，並以贈與為由將系爭房屋之房屋稅納稅義務人從黃清泉變
    更為黃妙善，致可與證人黃妙華之證詞相互映證、佐實一節
    ，亦有高雄市稅捐稽徵處110年9月29日高市稽岡房字第1108
    515904號函文檢附資料附卷足查（見本院卷第141至149頁）
    。因此，引上開事證互析，顯足認原告主張其因黃清泉之贈
    與，而成為系爭房屋之事實上處分權人一節，要屬實在，而
    堪採信。
㈤、至黃光良等3人雖以證人黃妙華證詞有明顯偏頗，且屬傳聞證
    據，非親身經歷等詞，否認證人黃妙華證述之憑信性，甚稱
    ：倘系爭房屋在99年即贈與原告，為何取得事實處分權後，
    原告沒有主張權利，反遲至10年後才主張，此不符常理，且
    原告起訴時，對於戶、地政函詢回函資料均未提出，如果是
    真正的話，起訴當時就應提出，而不是隱瞞，且筆跡尚有不
    同，其等否認真正等語置辯（見本院卷第217頁、第250至25
    3頁、第257至258頁）。然而，證人黃妙華證述黃清泉召集
    各女兒，並決定將系爭房屋贈與原告等攸關系爭房屋權利歸
    屬之重要內容，均係本其親身經歷之事實所為證述，而非如
    黃光良等3人抗辯屬傳聞證據，此觀證人黃妙華之證詞內容
    即可得知（見本院卷第212至213頁），且證人黃妙華非取得
    系爭房屋權利之人，更與原告、黃光良各為兄弟姐妹之旁系
    血親關係，衡情本無甘冒偽證之風險，故意虛偽證述以偏頗
    一方即原告之可能，是黃光良等3人逕執前詞否認其證述之
    憑信性，更未就其抗辯內容提出事證足以佐憑，所辯已無可
    採。再者，權利人未向無權占有人行使權利，並非當然即認
    無權占有人屬有權占有，蓋權利人未行使權利之原因不一而
    足，不能僅因權利人隱忍未發，即謂權利人之主張或提出之
    證據有虛偽不實之情，況且，兩造為親屬關係，如非逼不得
    已，依一般社會常情實無直接對簿公堂之必要或可能，故黃
    光良等3人僅因原告遲未行使權利，即認原告主張不可採，
    甚否認本院向行政機關所調取資料之真實性，所辯同無足取
    。
㈥、另黃光良等3人雖以其等長年居住系爭房屋，衡酌社會一般經
    驗，可認黃清泉有同意黃光良等3人使用系爭房屋，亦有與
    黃光良等3人成立使用借貸之意思表示等詞，抗辯其等迄今
    占有使用系爭房屋乃基於使用借貸法律關係之有權占有。惟
    黃光良等3人就其等與黃清泉間有成立系爭房屋使用借貸契
    約此節，迄言詞辯論終結前，均未提出任何雙方已達成使用
    借貸意思表示合致或相應契約證據可佐，僅空詞稱黃清泉容
    許黃光良等3人使用系爭房屋已久，有使用借貸之默示意思
    表示云云（見本院卷第187頁、第253頁）。但單純之沉默，
    與默許同意之意思表示並非相同，對無權占有人之使用未加
    異議，僅單純沉默未為制止者，應無從認定有同意居住使用
    之默示意思表示，是以，黃光良等3人就其等抗辯之系爭房
    屋使用借貸關係，既未能提出具體事證予以佐實，本院自無
    從以其等之空詞辯解，遽為其等有利之判斷。
㈦、綜上，本件原告已舉證證明其有自黃清泉處受讓取得系爭房
    屋之權利，並為系爭房屋之事實上處分權人等情，亦證明其
    與黃大千有簽訂系爭租約，且租期屆滿並未續約，黃大千迄
    仍積欠房租9,000元一事；復黃大千或黃光良等3人就系爭租
    約之租期屆滿後，有何得以繼續占有使用系爭房屋之正當權
    源，抗辯情節均無足取，則被告迄仍共同占有使用系爭房屋
    ，顯已侵害依權益歸屬內容，屬於系爭房屋事實上處分權人
    即原告之利益，故原告依系爭租約、民法第455條之法律關
    係，請求黃大千將系爭房屋遷讓返還予原告，並給付積欠之
    租金9,000元，暨依民法第179條規定，請求被告共同遷讓返
    還系爭房屋，徵諸上開說明，均屬有據，應予准許。又本院
    已依民法第179條規定，判決被告均應遷讓返還系爭房屋予
    原告，兩造就原告依民法第767條、第184條規定請求遷讓返
    還系爭房屋之攻防，自無逐一贅述之必要。此外，本院既已
    認定黃清泉在99年3月間，已將系爭房屋之權利贈與原告，
    黃光良主張其得依繼承之法律關係占有使用房屋部分，自同
    無理由，併此說明。
㈧、末以，民法184條第1項前段所稱之權利，係指既存法律體系
    所明認之權利。所謂既存法律體系，應兼指法典（包括委任
    立法之規章）、習慣法、習慣、法理及判例。受讓未辦理所
    有權第一次登記之建物，受讓人雖因該建物不能為所有權移
    轉登記，而僅能取得事實上處分權，但該事實上處分權，具
    占有、使用、收益、事實上處分及交易等支配權能，長久以
    來為司法實務所肯認，亦為社會交易之通念，自屬民法第18
    4條第1項前段所稱之權利。又故意或過失，不法侵害他人之
    權利者，負損害賠償責任；數人共同不法侵害他人之權利者
    ，連帶負損害賠償責任，民法第184條第1項前段、第185條
    第1項前段已有明文。本件原告為系爭房屋之事實上處分權
    人，且被告在系爭租約之租期屆滿後，確無合法占有使用系
    爭房屋之法律權源，已如前述，故原告主張被告在系爭租約
    於108年4月21日租期屆至後，迄未搬遷已使原告受有無法使
    用系爭房屋之損害，其得依民法第184條第1項前段、第185
    條第1項前段規定，請求被告應連帶賠償原告之損失，自屬
    有據。次者，原告雖主張其所受之損失乃系爭房屋從108年4
    月22日起，依被告每人每月3,000元計算，合計每月12,000
    元云云。惟依系爭租約內容可知，原告在107年4月22日至10
    8年4月21日期間，係將系爭房屋「全部」以每月3,000元之
    出租予黃大千，而非按使用人數予以各別計算（見本院卷第
    21頁），且無權占用他人之房屋，將使他人無法就房屋為使
    用收益，並使他人受有相當於租金之損害，應為社會通常之
    觀念。因此，原告得請求被告連帶賠償之損失，依目前現有
    事證參酌，顯僅為每月租金3,000元甚明。從而，原告依民
    法第184條第1項前段、第185條第1項前段規定，請求被告自
    108年4月22日起至遷讓返還系爭房屋之日止，應按月連帶賠
    償原告3,000元，屬有理由，應予准許；逾此範圍之主張，
    則屬無據，應予駁回。
五、綜上所述，原告依系爭租約、民法第455條之法律關係，請
    求黃大千將系爭房屋遷讓返還予原告，並給付積欠租金9,00
    0元，及自起訴狀繕本送達翌日即110年6月22日起至清償日
    止，按週年利率5％計算之利息（起算依據見本院卷第71頁之
    送達證書）；另依民法第179條規定，請求被告共同將系爭
    房屋騰空遷讓返還原告，均屬有據，應予准許，爰判決如主
    文第1、2項所示。再者，原告依民法第184條第1項前段、第
    185條第1項前段規定，請求被告自108年4月22日起至遷讓返
    還系爭房屋之日止，應按月連帶賠償原告之損失3,000元，
    亦有理由，應予准許，爰判決如主文第3項所示。原告逾此
    範圍之主張，則屬無據，應予駁回。
六、原告勝訴部分，係適用簡易訴訟程序為被告敗訴之判決，原
    告雖為假執行宣告之聲請，依民事訴訟法第389條第1項第3
    款規定，仍由本院依職權宣告。至原告敗訴部分，其假執行
    聲請失所依附，爰予駁回。另黃光良等3人陳明願供擔保，
    聲請宣告免為假執行，依法尚無不合，爰併就黃大千部分，
    依民事訴訟法第392條第2項規定，酌定被告如各以適當金額
    預供擔保，免為假執行。
七、本件事證已臻明確，兩造其餘攻擊防禦方法及舉證，經核與
    判決結果不生影響，無逐一論列之必要，併予敘明。
八、訴訟費用負擔之依據：民事訴訟法第79條、第85條第2項、
    第85條第1項但書規定。
中　　華　　民　　國　 111　　年　　4 　　月　　8 　　日
                  橋頭簡易庭　法　　　官  楊博欽
以上正本係照原本作成。
如不服本判決，應於送達後20日內，向本院提出上訴狀並表明上
訴理由，如於本判決宣示後送達前提起上訴者，應於判決送達後
20日內補提上訴理由書（須附繕本）。
中　　華　　民　　國　 111　　年　　4 　　月　　8 　　日
                              書　記　官  程淑萍